【裁判字號】    90,台上,1514
【裁判日期】    900830
【裁判案由】    遷讓房屋
【裁判全文】
最高法院民事判決                                九十年度台上字第一五一四號
    上  訴  人  中國宋七力顯相協會
    法定代理人  洪瀛霖
    訴訟代理人  鄭錦堂律師
    被 上訴 人  甲○○
    訴訟代理人  徐南城律師
右當事人間請求遷讓房屋事件，上訴人對於中華民國八十九年三月十五日台灣高等法
院第二審判決（八十八年度上字第一四三二號），提起上訴，本院判決如左：
    主  文
原判決除假執行部分外廢棄，發回台灣高等法院。
    理  由
本件原審廢棄第一審所為被上訴人敗訴之判決，改判如其所聲明，無非以：被上訴人
主張，伊於民國八十一年間當選上訴人之會長，乃將系爭坐落台北市○○街九十九號
房屋借與上訴人作為會館使用。嗣伊辭去會長之職，即通知上訴人欲收回系爭房屋。
部分會員出面籌款新台幣（下同）八百五十五萬元借與伊，並洽談將系爭房屋租與上
訴人，惟因未能確定租金與租期，致租賃關係並未談妥。至八十六年十一月七日內政
部通知伊將強制拆除系爭房屋，伊乃催告上訴人返還系爭房屋，詎上訴人拒不返還等
情，爰依使用借貸關係，求為命上訴人返還系爭房屋之判決。經查被上訴人於八十一
年間擔任上訴人之會長時，無償提供系爭房屋作為上訴人之會館使用，而上訴人至今
仍占用系爭房屋之事實，為兩造所不爭，自堪信為真實。次查被上訴人將系爭房屋借
與上訴人使用後，因發生宋七力事件，被上訴人於八十五年十一月二十八日通知上訴
人終止使用借貸關係。上訴人之會員林振龍、陳宗澤、謝國基、羅春月、李雲、洪瀛
霖六人（下稱林振龍等六人）出面籌款八百五十五萬元，於八十六年三月二十四日借
與被上訴人週轉等情，業經證人林振龍證述屬實，復有被上訴人出具之感謝狀及支票
可稽，足見被上訴人與林振龍等六人間係成立消費借貸關係，而非租賃關係。上訴人
雖辯稱：系爭房屋係由林振龍等六人向被上訴人承租後，再借與伊使用，兩造間就系
爭房屋已無借貸關係，亦無租賃關係云云。然查證人林振龍證稱：伊等借錢與被上訴
人雖有談及將借款抵付租金之用，因被上訴人有關租金、租期之事要待其妻從美國回
來再談云云。參以上訴人於八十七年四月一日致函被上訴人時仍自承租金及租期須俟
被上訴人與其妻商量後再予洽談等語。顯見林振龍等六人所稱欲以借款抵付租金之事
，直至八十七年四月一日仍未獲得被上訴人之同意，況且以借款抵付租金，究應如何
折抵，尚非雙方僅以口頭概稱以借款抵付租金，即可認為已有意思之合致。上訴人復
未能另行舉證證明被上訴人與林振龍等六人間已就租金、租期達成協議，則其所辯被
上訴人與林振龍等六人間就系爭房屋已成立租賃契約，即無足取。末查系爭房屋由被
上訴人借與上訴人使用，並未定有使用期限，則被上訴人請求上訴人返還系爭借用物
，即屬於法有據。至上訴人辯稱：被上訴人亦負有回復原狀之義務，應依土地法第九
十七條之規定扣除自八十六年三月二十四日起至八十七年三月十一日止之租金後，返
還借款餘額與伊，並應與系爭房屋之返還同時履行云云。然查該八百五十五萬元係林
振龍等六人借與被上訴人，其消費借貸關係存在於被上訴人與林振龍等六人之間，與
上訴人無涉，上訴人無權要求被上訴人向伊返還系爭借款，並應與租賃物之返還同時
履行，故上訴人此一辯解，亦無足取。從而被上訴人本於使用借貸關係請求上訴人返
還系爭房屋，應予准許等詞，為其判斷之基礎。
查上訴人在事實審辯稱：八十六年三月二十四日林振龍等六人籌款八百五十五萬元借
與被上訴人，與被上訴人達成口頭協議，由林振龍等六人承租系爭房屋借伊繼續使用
，並以該借款供作抵付每期租金之用。縱認林振龍等六人係代伊給付租金，則租賃關
係亦應存在於兩造之間云云（見一審卷八一至八四頁）。而被上訴人之訴訟代理人於
八十九年一月七日在原審行準備程序時，亦自承租賃關係存在於兩造之間（見二審卷
五九頁）。參以被上訴人於八十七年三月二十三日致函上訴人略稱：伊曾與上訴人約
定每日租金一萬元，伊於八十六年三月二十五日預收上訴人八百五十五萬元，故上訴
人自八十五年十一月三十日使用系爭房屋起支付租金至八十七年四月三十日，共五百
十七日，應付之租金五百十七萬元。雙方既有遷讓之共識，則雙方應結算租金，伊當
自八百五十五萬元中扣除租金，餘額悉數奉還云云（見一審卷三八至三九頁）。綜上
以觀，兩造間就系爭房屋之租賃關係究係存在於兩造間，抑存在於被上訴人與林振龍
等六人間雖有爭議，但被上訴人既主張租金每日為一萬元，應自八百五十五萬元借款
中扣抵；則兩造間就租金額數及付租方式似已達成協議，原審疏未注意及此，率認被
上訴人與上訴人或林振龍等六人間就系爭房屋均無租賃關係存在，而為上訴人敗訴之
判決，顯然速斷。上訴論旨，指摘原判決不當，求予廢棄，非無理由。
據上論結，本件上訴為有理由，依民事訴訟法第四百七十七條第一項、第四百七十八
條第一項，判決如主文。
中      華      民      國     九十     年      八      月     三十     日
                              最高法院民事第四庭
                                  審判長法官  蕭  亨  國
                                        法官  許  朝  雄
                                        法官  謝  正  勝
                                        法官  陳  淑  敏
                                        法官  楊  鼎  章
      右正本證明與原本無異
                                              書  記  官
中      華      民      國     九十     年      九      月     十二     日


司法院資訊處製作；財團法人民間司法改革基金會備份。
